ACORDAO-COMPLETO-2343392

ACÓRDÃO 5292/2019 ATA 25/2019 - SEGUNDA CÂMARA

VISTOS, relatados e discutidos estes recursos de reconsideração interposto por José Milani Filho contra o Acórdão 8049/2018-TCU-Segunda Câmara, de natureza condenatória,
ACORDAM os ministros do Tribunal de Contas da União, reunidos em sessão da 2ª Câmara, com fundamento nas razões expostas pelo relator e nos arts. 32, inciso I, e 33, da Lei 8.443/1992, em:
9.1.	conhecer do presente recurso de reconsideração, para, no mérito, negar-lhe provimento;
9.2. dar ciência desta deliberação ao recorrente e aos demais interessados.

Recurso de reconsideração interposto contra acórdão que, julgou irregulares as contas dos requerentes, com a imposição de débito solidário e a aplicação da multa em decorrência de indícios de irregularidades constatados em auditoria realizada pela Secex/PR na Associação Regional das Casas Familiares Rurais do Sul do Brasil  Arcafar-Sul, que teve como objetivo verificar a regular aplicação dos recursos federais transferidos para a entidade, decidindo-se pela instauração de processos apartados de tomada de contas especial para todos os convênios e contratos de repasse fiscalizados que geraram prejuízos ao erário.

Segunda Câmara

Entidades/órgãos do Governo do Estado do Paraná.

3. Interessados/Responsáveis/Recorrentes:
3.1. Responsáveis: Associação Regional das Casas Familiares Rurais do Sul do Brasil (80.883.648/0001-92); José Milani Filho (XXX.541.600-XX); Nilo Jacob Bender (XXX.892.139-XX).
3.3. Recorrente: José Milani Filho (XXX.541.600-XX).

13.1. Ministros presentes: Ana Arraes (Presidente), Augusto Nardes (Relator) e Raimundo Carreiro.
13.2. Ministros-Substitutos presentes: Marcos Bemquerer Costa e André Luís de Carvalho.

AUGUSTO NARDES

Ministra Ana Arraes.

Adoto como relatório a instrução elaborada por auditor da Secretaria de Recursos (peça 119) , que contou com a anuência do corpo diretivo daquela unidade (peças 120 e 121) e do MPTCU (peça 122) :
"INTRODUÇÃO
1.	Trata-se de recurso de reconsideração interposto por José Milani Filho (peça 90) contra o Acórdão 8049/2018-TCU-Segunda Câmara (peça 84) , da relatoria da ministra Ana Arraes.
1.1.	A deliberação recorrida apresenta o seguinte teor: 
ACORDAM os ministros do Tribunal de Contas da União, reunidos em sessão da 2ª Câmara, ante as razões expostas pela relatora e com fundamento nos arts. 1º, inciso I, 16, inciso III, alíneas 'b' e 'c' e § 3º, 19, 23, inciso III, 26, 28, inciso II, e 57 da Lei 8.443/1992 c/c os arts. 214, inciso III, alínea 'a', e 215 a 217 do Regimento Interno, em: 
9.1. julgar irregulares as contas da Associação Regional das Casas Familiares Rurais do Sul do Brasil - Arcafar Sul, de José Milani Filho e de Nilo Jacob Bender;
9.2. condená-los, solidariamente, ao recolhimento aos cofres do Tesouro Nacional das quantias a seguir indicadas, atualizadas monetariamente e acrescidas de juros de mora desde as datas especificadas até a data do pagamento:
9.2.1. débito solidário da Arcafar Sul com José Milani Filho:
	Data
	Valor (R$) 
	Irregularidade

	27/10/2011
	16.511,62
	abastecimentos em quantidades incompatíveis com a capacidade dos tanques dos veículos ou em datas distintas dos períodos dos eventos/visitas 

	01/11/2011
	17.212,50
	transferência aos cofres da entidade dos valores correspondentes a 25% de cada diária recebida pelos técnicos

9.2.2. débito solidário da Arcafar Sul com Nilo Jacob Bender:
	Data
	Valor (R$) 
	Irregularidade

	18/6/2010
	33.840,00
	pagamento das despesas com hospedagem e alimentação dos participantes dos eventos da meta 1 a entidades associadas à Arcafar Sul 

	10/8/2011
	8.129,35
	abastecimentos em quantidades incompatíveis com a capacidade dos tanques dos veículos ou em datas distintas dos períodos dos eventos/visitas 

9.3. aplicar as seguintes multas individuais, a serem recolhidas aos cofres do Tesouro Nacional, com atualização monetária calculada da data deste acórdão até a data do pagamento, se este for efetuado após o vencimento do prazo abaixo estipulado:
	Responsável
	Valor (R$) 

	Arcafar Sul
	11.500,00

	José Milani Filho
	5.100,00

	Nilo Jacob Bender
	6.400,00

9.4. fixar prazo de 15 (quinze) dias, a contar das notificações, para comprovação, perante o Tribunal, do recolhimento das dívidas acima imputadas;
9.5. autorizar a cobrança judicial das dívidas, caso não atendidas as notificações;
9.6. autorizar o pagamento das dívidas em até 36 (trinta e seis) parcelas mensais consecutivas, caso venha a ser solicitado pelos responsáveis antes do envio do processo para cobrança judicial;
9.7. fixar o vencimento da primeira parcela em 15 (quinze) dias, a contar do recebimento das notificações, e o das demais a cada 30 (trinta) dias, com incidência dos respectivos encargos legais sobre o valor de cada parcela; 
9.8. alertar aos responsáveis que a inadimplência de qualquer parcela acarretará vencimento antecipado do saldo devedor;
9.9. enviar cópia deste acórdão, bem como das peças 1/14, 26/8, 44/5, 51/4 e 58/60, à Secretaria Especial de Agricultura Familiar e do Desenvolvimento Agrário - Sead, a fim de subsidiar a análise da prestação de contas ou eventual tomada de contas especial instaurada referente ao convênio 707419/2009;
9.10. enviar cópia deste acórdão ao procurador-chefe da Procuradoria da República no Estado do Paraná, para as providências cabíveis.
HISTÓRICO
2.	Trata-se de uma das sete tomadas de contas especiais instauradas em atendimento ao Acórdão 423/2013-TCU-Plenário (TC Processo 007.042/2012-4) , em decorrência de indícios de irregularidades constatados em auditoria realizada pela Secex/PR na Associação Regional das Casas Familiares Rurais do Sul do Brasil - Arcafar-Sul, que teve como objetivo verificar a regular aplicação dos recursos federais transferidos para a entidade, decidindo-se pela instauração de processos apartados de tomada de contas especial para todos os convênios e contratos de repasse fiscalizados que geraram prejuízos ao erário. 
2.1.	Esta TCE trata da execução do Convênio 707419/2009 (Siconv 707419) , celebrado entre o Ministério do Desenvolvimento Agrário - MDA e a Arcafar-Sul com o objetivo de capacitar técnicos e jovens e formar rede de multiplicadores para ampliar e qualificar o acesso da juventude rural, no âmbito do Programa Nacional de Crédito Fundiário - PNCF, no valor de R$ 316.404,00, incluída a contrapartida de R$ 16.560,00 em bens e serviços da contratada. 
2.2.	No âmbito deste Tribunal, a Arcafar Sul e seus administradores à época da execução do ajuste, Nilo Jacob Bender e José Milani Filho, foram citados em face de indicativos de irregularidades.
2.3.	Devidamente citado e tendo suas alegações de defesa rejeitadas, José Milani Filho teve suas contas julgadas irregulares, sendo-lhe aplicada a multa prevista no artigo 57 da Lei 8.443/1992 e imputado o seguinte débito, em razão das seguintes irregularidades:
	Data
	Valor (R$) 
	Irregularidade

	27/10/2011
	16.511,62
	abastecimentos em quantidades incompatíveis com a capacidade dos tanques dos veículos ou em datas distintas dos períodos dos eventos/visitas 

	01/11/2011
	17.212,50
	transferência aos cofres da entidade dos valores correspondentes a 25% de cada diária recebida pelos técnicos

ADMISSIBILIDADE
3.	O exame preliminar de admissibilidade à peça 97 - acolhido pelo Relator ad quem em despacho à peça 100 - concluiu por conhecer do recurso, suspendendo-se os efeitos dos itens 9.1, 9.2, 9.2.1, 9.3, 9.4 e 9.5 da decisão recorrida. 
MÉRITO
4.	Constitui objeto do recurso examinar as seguintes questões: 
	a) se houve individualização dos valores de diárias transferidos à entidade (item 5) ;
	b) se houve individualização dos valores relativos ao abastecimento irregular de veículos, bem como individualização de conduta (item 6) ;
	c) se os elementos dos autos denotam boa-fé do recorrente (item 7) ;
	d) se resta comprovada a responsabilidade exclusiva da entidade como beneficiária das diárias parcialmente devolvidas (item 8) .
5. 	Ausência de individualização dos valores transferidos à entidade
5.1.  	O recorrente alega não haver individualização dos valores de diárias transferidos à entidade. Nesse sentido, aduz que:
	a) o recorrente foi presidente da Arcafar-Sul no período de 12/08/2011 a 08/08/2013, não se podendo responsabilizá-lo em débito por período anterior ou posterior à sua gestão; (peça 90, p. 2) 
	b) verifica-se que não há no acórdão recorrido qualquer explicitação das datas dos pagamentos das diárias, bem como os beneficiários delas; (peça 90, p. 2) 
	c) a ausência de indicação de quem devolveu diárias para a Arcafar-Sul prejudica o exercício da ampla defesa e do contraditório pelo recorrente; (peça 90, p. 2-3) 
	d) imputa-se ao recorrente a devolução de valores aleatórios corrigidos monetariamente e com juros de mora, tudo a partir de 13/04/2010; porém, tal imputação é totalmente ilegal, pois, se fosse o caso, a correção teria que ser da data em que foi recebida a diária; (peça 90, p. 3) 
	e) parte-se da premissa de que todos devolveram 25% da diária recebida; (peça 90, p. 3) 
	f) o recorrente não interferiu na sistemática adotada, sendo que tal prática já existia muito antes de sua posse na Arcafar-Sul, ficando essa parte administrativa e financeira sob a responsabilidade da área técnico-administrativa da Arcafar-Sul; (peça 90, p. 3) 
	g) como o recorrente confiava nos profissionais da Arcafar-Sul, ele apenas deu continuidade aos procedimentos administrativos e financeiros da referida entidade durante a sua gestão, não tendo ele qualquer conduta dolosa ou culposa para lesar o convênio fixado; (peça 90, p. 3) 
	h) o recorrente apenas conferiu seguimento ao que estava sendo feito desde 2010, muito antes do início da sua gestão; (peça 90, p. 3) 
	i) houve prestação de contas ao Ministério, porém, nenhum apontamento foi feito pelo órgão ministerial em relação a estes fatos que pudesse alertar o recorrente; e somente depois de sua saída da Arcafar-Sul é que foi apontada tal ação administrativa como ilícita; (peça 90, p. 3) 
	j) o recorrente confiou no órgão concedente dos recursos financeiros, bem como no aparato interno da Arcafar-Sul, considerando, deste modo, que os atos praticados eram regulares; (peça 90, p. 3-4) 
	k) não houve qualquer inovação na sua gestão, sendo que o recorrente apenas manteve os procedimentos já praticados em outras gestões; (peça 90, p. 4) 
	l) o recorrente apenas agiu dentro das orientações e posicionamentos dados tanto pelo órgão concedente dos recursos financeiros como pelos seus agentes técnicos internos. (peça 90, p. 4) 
	Análise
5.2.	Conforme aduzido, esta TCE foi instaurada em cumprimento ao Acórdão 423/2013-TCU-Plenário (TC Processo 007.042/2012-4) , em cujo relatório de auditoria se identificaram irregularidades em diversos convênios celebrados pela Arcafar-Sul com o Poder Público. 
5.3.	Esta TCE trata especificamente do Convênio 707419/2009 (Siconv 707419) , celebrado entre a entidade e o Ministério do Desenvolvimento Agrário (MDA) , tendo como objetivo capacitar técnicos e jovens e formar rede de multiplicadores para ampliar e qualificar o acesso da juventude rural, no âmbito do Programa Nacional de Crédito Fundiário (PNCF) .
5.4.	O plano de trabalho do convênio abrangia duas metas: meta1: capacitar técnicos e jovens agricultores das casas familiares na construção de estratégias para implantação do programa Nossa Primeira Terra; meta 2: realização de 450 visitas técnicas de mobilização e qualificação dos potenciais beneficiários do programa PNCF (peça 14, p. 5) . 
5.5.	As irregularidades verificadas na execução do convênio foram de duas naturezas: a) pagamentos indevidos com aquisição de combustível; e b) transferência indevida aos cofres da entidade de valores correspondentes a 25% do valor das diárias recebidas pelos técnicos.
5.6.	Quanto ao segundo ponto, consta no consta no relatório de fiscalização que deu origem a esta TCE (peça 14, p. 14) :
Um fato que descaracteriza essas parcelas como diárias é a condição imposta pela Arcafar-Sul aos monitores que receberam diárias de destinar 25% dos valores recebidos aos cofres da Arcafar-Sul. A existência dessa condição foi informada à Equipe de Auditoria pela Arcafar-Sul, pelos monitores entrevistados e está comprovada pelos recibos incluídos na Evidência 20.
Diante dessa situação, podemos concluir que a quarta parte dos valores de diárias previstos nas transferências fiscalizadas foram destinadas aos cofres da Arcafar-Sul, o que corresponde a mais de 800 mil reais [considerando todos os ajustes firmados]. (g.n.) 
5.7.	Em suas alegações de defesa, a entidade aduziu que se tratava de 'colaboração espontânea de cada técnico faz a seu livre alvedrio e talante, sem qualquer obrigação compulsória', acrescentando que tal doação 'faz parte da política da associação para manutenção de suas atividades, uma vez que se trata de entidade sem fins lucrativos'. Além disso, aduziu que, a partir do instante que os recursos são repassados como diárias, o recurso 'deixou de ser público e passou a integrar o patrimônio de cada técnico, que faz com seus recursos o que bem entender, e a partir de então não há mais o que se fiscalizar quanto a destinação' (peça 26, p. 13-14) .
5.8.	Ao confirmar que a 'doação' de recursos pelos beneficiários de diárias constituía 'política da associação para manutenção de suas atividades', a entidade confirma que tais 'doações' eram a sistemática de que ela se utilizava para que os recursos oriundos dos convênios fossem revertidos para o funcionamento da própria instituição, caracterizando evidente desvio de finalidade. 
5.9.	Não bastasse isso, constitui agravante a constatação de que 'os pagamentos de diárias são indevidos, pois não foram realizadas despesas com alimentações, hospedagens e deslocamentos que justificassem os pagamentos dessas parcelas, visto que os monitores residem em localidades próximas às propriedades rurais visitadas' (peça 14, p. 13) .
5.10.	No tocante às alegações recursais, tem-se inicialmente que a responsabilidade do recorrente se limitou ao período em que ele atuou como presidente da Arcafar-Sul, não tendo havido responsabilização 'em débito por período anterior ou posterior à sua gestão' (peça 90, p. 2) . No caso específico dos valores de diárias transferidas à entidade, o débito corresponde a diárias pagas entre 14/9/2011 e 1º/11/2011 (cf. peça 27, p. 272-273) .
5.11.	A tabela à peça 27, p. 272-273, infirma a alegação de não haver nos autos 'explicitação das datas dos pagamentos das diárias, bem como os beneficiários delas'. 
5.12.	Também não procede a alegação de que o débito imputado ao recorrente é atualizado a partir de 13/4/2010, pois a atualização se dá a partir de 11/1/20111, data em que se identificou o último pagamento identificado.
5.13.	Na quantificação do débito, aplicou-se o percentual de 25% sobre o total das diárias pagas aos técnicos da entidade, no pressuposto de que constituía sistemática da entidade exigir a restituição de parte do valor das diárias. O próprio recorrente corrobora tal entendimento, ao aduzir que 'não interferiu na sistemática adotada', que 'esta prática existia muito antes de sua posse' (peça 90, p. 3) e que 'apenas manteve os procedimentos já praticados em outras gestões' (peça 90, p. 4) .
5.14.	Ante o exposto, deve-se rejeitar a alegação. 
6. 	Ausência de individualização dos valores relativos a abastecimento de veículos
6.1.  	O recorrente alega não haver individualização dos abastecimentos irregulares de veículos nem individualização de conduta. Nesse sentido, aduz que:
	a) não há a descrição das datas em que ocorreram os supostos abastecimentos irregulares, sendo a imputação de débito feita de forma totalmente genérica, sem qualquer individualização de datas, beneficiários, etc., inviabilizado, neste caso, o regular exercício de defesa por parte do recorrente; (peça 90, p. 4) 
	b) há necessidade de individualização e descrição específica da conduta, pois a acusação não pode ser genérica e deve descrever suficientemente os fatos, em respeito ao princípio do contraditório e da ampla defesa. (peça 90, p. 4) 
	Análise
6.2.	Ao contrário do alegado, as datas dos abastecimentos irregulares estão perfeitamente identificadas na relação de pagamentos à peça 51 e nas notas fiscais às peças 52 e 53.
6.3.	A irregularidade está perfeitamente descrita, consistindo em 'abastecimentos em quantidades incompatíveis com a capacidade dos tanques dos veículos ou em datas distintas dos períodos dos eventos/visitas'. 
6.4. 	E a responsabilização do recorrente se deu na qualidade de então presidente da Arcafar-Sul e portanto responsável direto pelas irregularidades identificadas no âmbito daquela entidade. 
6.5.	Ante o exposto, deve-se rejeitar a alegação. 
7. 	Boa-fé 
7.1.  	O recorrente alega boa-fé, aduzindo que:
	a) da análise dos autos, conclui-se que o recorrente agiu com total boa-fé, não havendo razão ou justificativa razoável para que seja posta em dúvida tal boa-fé; (peça 90, p. 5) 
	b) no presente caso, não se pode negar a total boa-fé do recorrente, que prosseguiu a gestão nos termos e formas já praticados e aprovados pelo órgão concedente dos recursos financeiros e confiou plenamente nos empregados da entidade, todos profissionais que já estavam antes da sua gestão e que há anos já trabalhavam com a execução de recursos de convênios; (peça 90, p. 6) 
	c) inexiste qualquer má-fé por parte do recorrente; (peça 90, p. 6) 
	d) não pode o recorrente sofrer a condenação pela prática de atos revestidos da boa-fé. (peça 90, p. 6) 
	Análise
7.2.	Segundo o entendimento deste Tribunal, 'a boa-fé não pode ser presumida ou acatada a partir de mera alegação, devendo ser demonstrada e comprovada a partir dos elementos que integram os autos, corroborada em contexto fático propício ao reconhecimento dessa condição em favor dos responsáveis' (Acórdão 4667/2017-TCU-Primeira Câmara, relator: Bruno Dantas) . Em outros termos, 'a boa-fé deve ser aferida objetivamente, sendo necessário constatar algum ato ou fato capaz de caracterizar a conduta zelosa e diligente do responsável, mediante prova nos autos' (Acórdão 1894/2018-TCU-Segunda Câmara, relator: Augusto Nardes) . 
7.3.	No caso vertente, não há elementos nos autos capazes de sustentar a boa-fé do recorrente. A mera alegação de que o recorrente apenas deu continuidade às práticas da entidade não o socorre; primeiro, porque não constitui elemento que indique sua boa-fé; segundo, porque, ao contrário, a continuidade das práticas fez com que as irregularidades que já vinham sendo praticadas continuassem a sê-lo em sua gestão, o que de forma alguma milita em seu favor. 
7.4.	Ante o exposto, deve-se rejeitar a alegação. 
8. 	Responsabilidade exclusiva da entidade como beneficiária das diárias devolvidas
8.1.  	O recorrente alega responsabilidade exclusiva da entidade como beneficiária das diárias parcialmente devolvidas pelos beneficiários. Nesse sentido, aduz que:
	a) o acórdão condenou o recorrente de forma solidária à devolução dos valores relativos a 25% das diárias; porém, a responsabilidade pela devolução seria direta da Arcafar-Sul pelo suposto dano, pois foi ela que ficou com a posse dos valores financeiros; (peça 90, p. 6) 
	b) o recorrente não auferiu qualquer vantagem financeira decorrente dos atos apontados no acórdão recorrido, de modo que a responsabilidade pela restituição deve ser imputada exclusivamente para a Arcafar-Sul. (peça 90, p. 6) 
	Análise
8.2.	Nos termos da Súmula-TCU n. 286: 'A pessoa jurídica de direito privado destinatária de transferências voluntárias de recursos federais feitas com vistas à consecução de uma finalidade pública responde solidariamente com seus administradores pelos danos causados ao erário na aplicação desses recursos'. 
8.3.	Assim, tem-se que a decisão está perfeita em consonância com a jurisprudência deste Tribunal. Além disso, ainda que o recorrente não tenha se locupletado dos valores, não há como dissociar sua conduta do dano ao erário decorrente da reversão de parte das diárias para os cofres da própria entidade.
8.4.	Ante o exposto, deve-se rejeitar a alegação. 
CONCLUSÃO
9. 	Da análise, conclui-se que:
	a) os valores pagos a título de diárias estão perfeitamente identificados na tabela à peça 27, p. 272-273, sobre os quais foi aplicado o percentual de 25% para a quantificação do débito, uma vez que a reversão de tal percentual aos cofres da entidade era a prática adotada pela entidade e confirmada pelo recorrente (item 5) ;
	b) os abastecimentos irregulares estão perfeitamente identificados na relação de pagamentos à peça 51 e nas notas fiscais às peças 52 e 53, e a responsabilização do recorrente se deu na qualidade de então presidente da Arcafar-Sul e portanto responsável direto pelas irregularidades identificadas no âmbito daquela entidade (item 6) ;
	c) o recorrente não aponta elementos nos autos que sustentem sua boa-fé, sendo que a mera alegação de que apenas deu continuidade às práticas da entidade não o socorre, porquanto a continuidade das práticas fez com que as irregularidades que já vinham sendo praticadas continuassem a sê-lo em sua gestão, o que de forma alguma milita em seu favor (item 7) ;
	d) além de a responsabilização do recorrente pelo dano apurado estar em consonância com a Súmula-TCU n. 286, ainda que não tenha ele se locupletado dos valores, não há como dissociar sua conduta do dano ao erário decorrente da reversão de parte das diárias para os cofres da própria entidade (item 8) .
PROPOSTA DE ENCAMINHAMENTO
10. 	Ante o exposto, submete-se o assunto à consideração superior, propondo-se, com fundamento nos artigos 32, inciso I, e 33 da Lei 8.443/1992:
	a)  conhecer do recurso e, no mérito, negar-lhe provimento;
	b) dar ciência da decisão à recorrente e demais interessados."

8.1. Maicon José Antunes (39011/OAB-SC) e outros, representando José Milani Filho.

Procuradora-Geral Cristina Machado da Costa e Silva.

TOMADA DE CONTAS ESPECIAL. CONVÊNIO. IRREGULARIDADE DAS CONTAS. DÉBITO SOLIDÁRIO. MULTA. RECURSO DE RECONSIDERAÇÃO. CONHECIMENTO. DEVIDA QUANTIFICAÇÃO DOS DÉBITOS. AUSÊNCIA DE ELEMENTOS QUE DENOTEM BOA-FÉ. RESPONSABILIDADE DO RECORRENTE PELO DANO. NEGATIVA DE PROVIMENTO.

TOMADA DE CONTAS ESPECIAL (TCE)

Secretaria de Recursos (SERUR).

Examino o recurso de reconsideração interposto por José Milani Filho (peça 90) contra o Acórdão 8049/2018-TCU-Segunda Câmara (peça 84) , de natureza condenatória.
O presente processo refere-se a uma das sete tomadas de contas especiais instauradas em atendimento ao Acórdão 423/2013-TCU-Plenário (TC Processo 007.042/2012-4) , em decorrência de indícios de irregularidades constatados em auditoria realizada pela Secex/PR na Associação Regional das Casas Familiares Rurais do Sul do Brasil - Arcafar-Sul, que teve como objetivo verificar a regular aplicação dos recursos federais transferidos para a entidade, decidindo-se pela instauração de processos apartados de tomada de contas especial para todos os convênios e contratos de repasse fiscalizados que geraram prejuízos ao erário.
Estes autos tratam da execução do Convênio 707419/2009 (Siconv 707419) , celebrado entre o Ministério do Desenvolvimento Agrário - MDA e a Arcafar-Sul com o objetivo de capacitar técnicos e jovens e formar rede de multiplicadores para ampliar e qualificar o acesso da juventude rural, no âmbito do Programa Nacional de Crédito Fundiário - PNCF, no valor de R$ 316.404,00, incluída a contrapartida de R$ 16.560,00 em bens e serviços da contratada.
Por meio do Acórdão 8049/2018-TCU-Segunda Câmara, este Tribunal julgou irregulares as contas da Arcafar Sul e de seus administradores à época da execução do ajuste, Nilo Jacob Bender e José Milani Filho, aplicou-lhes multa individual e os condenou em débito.
Inconformado, o Sr. José Milani Filho interpôs o presente recurso de reconsideração (peça 90) .
De plano, ratifico o conhecimento do recurso em exame, consoante análise realizada em meu Despacho à peça 100. 
No mérito, acompanho e incorporo às minhas razões de decidir os fundamentos da análise realizada pela Secretaria de Recursos do TCU (Serur) , transcrita em meu relatório, a qual contou com a anuência do MPTCU.
Como bem recuperado pela Serur, consta nos autos a confirmação, pela própria entidade, de que os associados "doavam" de volta 25% dos valores recebidos a título de diárias, sob o argumento de que "faz parte da política da associação para manutenção de suas atividades, uma vez que se trata de entidade sem fins lucrativos" (peça 26, p. 13-14) . Ao confirmar que essa suposta "doação" de recursos pelos beneficiários de diárias constituía "política da associação para manutenção de suas atividades", a entidade confirma que tais "doações" eram a sistemática de que ela se utilizava para que os recursos oriundos dos convênios fossem revertidos para seu funcionamento próprio, caracterizando evidente desvio de finalidade. 
Destarte, reputo adequada a metodologia empregada na quantificação do débito, que aplicou o percentual de 25% sobre o total das diárias pagas aos técnicos da entidade. O próprio recorrente corrobora tal entendimento, ao aduzir que "não interferiu na sistemática adotada", que "esta prática existia muito antes de sua posse" (peça 90, p. 3) e que "apenas manteve os procedimentos já praticados em outras gestões" (peça 90, p. 4) . 
Relevante esclarecer que o débito imputado ao recorrente corresponde a diárias pagas entre 14/9/2011 e 1º/11/2011 (cf. peça 27, p. 272-273) , período em que exerceu a presidência da entidade, o que torna improcedente suas alegações de que teria havido responsabilização "em débito por período anterior ou posterior à sua gestão". 
Também não merece ser acatada a alegação quanto à ausência de individualização dos valores relativos a abastecimento de veículos, uma vez que, tal qual referido pela Serur, estes se encontram perfeitamente identificados na relação de pagamentos à peça 51 e nas notas fiscais às peças 52 e 53.
No tocante à suposta boa-fé do recorrente, não foram trazidos aos autos nenhum ato por ele praticado que a demonstre objetivamente, tendo sido alegado, apenas, que ele não teria iniciado tais práticas irregulares, mas tão somente dado continuidade.
Por último, manifesto também minha concordância à análise da Serur quanto à improcedência da alegação de que a entidade deveria ser responsabilizada exclusivamente, pois, nos termos da Súmula-TCU 286, "A pessoa jurídica de direito privado destinatária de transferências voluntárias de recursos federais feitas com vistas à consecução de uma finalidade pública responde solidariamente com seus administradores pelos danos causados ao erário na aplicação desses recursos".
	Ante o exposto, VOTO por que este Tribunal adote a minuta de acórdão que trago à apreciação.
TCU, Sala das Sessões Ministro Luciano Brandão Alves de Souza, em 23 de julho de 2019.
Ministro JOÃO AUGUSTO RIBEIRO NARDES 
Relator